【裁判字號】    97,上,123
【裁判日期】    980120
【裁判案由】    拆屋還地
【裁判全文】
臺灣高等法院民事判決                   97年度上字第123號
上  訴  人  丙○○
被 上訴 人  台北市公農田水利會
法定代理人  甲○○
訴訟代理人  黃捷琳律師
            張玲綺律師
追加  被告  乙○○
            丁○○○
上  二  人
訴訟代理人  丙○○
上列當事人間拆屋還地事件，上訴人對於中華民國96年12月18日
臺灣臺北地方法院96年度訴字第4858號第一審判決提起上訴，被
上訴人並為訴之追加，本院於98年1月6日言詞辯論終結，判決如
下：
    主      文
原判決廢棄。
被上訴人在第一審之訴及追加之訴均駁回。
第一、二審，及追加訴訟費用，均由被上訴人負擔。
    事實及理由
一、按訴之變更或追加，非經他造同意，不得為之，但請求之基
    礎事實同一，或擴張或減縮應受判決事項之聲明者，不在此
    限，民事訴訟法第446條第1項、同法第255條第1項第2款、
    第3款分別定有明文。所謂「請求之基礎事實同一」者，係
    指變更或追加之訴與原訴之主要爭點有其共同性，各請求所
    主張之利益在社會生活上可認係屬同一或關連之紛爭，而就
    原請求之訴訟及證據資料，於審理繼續進行時，在相當程度
    範圍內具有同一性或一體性，得期待於後請求之審理予以利
    用，且無害於他造當事人程序權之保障，俾先後兩請求在同
    一程序得加以解決，避免重複審理，進而為統一解決紛爭（
    最高法院91年度台抗字第552號、91年度台抗字第648號裁定
    意旨參照）。本件被上訴人於原審原請求上訴人應將坐落台
    北市○○區○○段三小段五六三之五地號土地（下稱系爭土
    地）上如原判決附件斜線部分所示面積15平方公尺之地上物
    （下稱系爭增建物）全部拆除，將基地騰空返還被上訴人，
    並給付被上訴人新台幣（下同）26萬6,520元及自民國96年8
    月1日起至將前項土地騰空返還被上訴人之日止，按月給付
    被上訴人4,760元之不當得利；嗣於本院擴張拆屋還地之範
    圍為17.67平方公尺及擴張返還不當得利之損害金應再給付
    47,441元暨按月再給付847元，並追加上訴人之父母乙○○
    、丁○○○為被告及追加預備聲明，上訴人、追加被告雖表
    示不同意被上訴人所為訴之追加，惟查，被上訴人就拆屋還
    地範圍及不當得利損害金額之擴張部分，因上訴人占用之系
    爭增建物面積經本院囑託台北市政府地政處土地開發總隊鑑
    定結果為17.67平方公尺，較原審法院囑託台北市松山地政
    事務所複丈結果之15平方公尺，多出2.67平方公尺，此係於
    本院始發生之事實，且此部分之擴張並未變更訴訟標的，而
    僅屬聲明之擴張，依民事訴訟法第446條第1項、同法第255
    條第1項第3款規定，無庸得他造之同意，即應准許。另就被
    上訴人追加被告及預備聲明部分，因前後二訴均須就系爭增
    建物是否無權占用系爭土地之事實為認定，二者之訴訟及證
    據資料有事實上之共通性與關聯性，原訴訟之證據資料於追
    加之訴有繼續使用之可能性與價值；且因上訴人係於第二審
    程序中始主張其父母乙○○；丁○○○亦占有使用系爭土地
    ；其非系爭增建物之所有人，及系爭增建物係門牌號碼基隆
    路2段197巷15號房屋之一部分等語，則基於程序公平之原則
    及訴訟經濟之要求，亦應准許被上訴人追加上訴人之父母乙
    ○○、丁○○○為被告及追加如上訴人非系爭增建物所有人
    亦應遷出系爭增建物之預備聲明，俾利用同一訴訟程序審理
    ，藉以一次解決紛爭，以符訴訟經濟之要求，揆之首揭說明
    ，應予准許，合先敘明。
二、被上訴人主張：系爭土地為被上訴人所有，上訴人未經被上
    訴人同意，於系爭土地上搭建地上物占用面積為15平方公尺
    ，該地上物占用系爭土地，並無任何法律上之權源，屬無權
    占有，上訴人所為實已妨害被上訴人所有權之行使，爰依民
    法第767條規定，請求上訴人拆除地上物、將土地騰空返還
    被上訴人；另依土地法第97條第1項之規定，按上訴人占用
    範圍面積，依土地申報地價年息10%，計算起訴前5年暨起訴
    後至騰空返還土地日止相當於租金之不當得利損害金計新台
    幣（下同）266,520元，及自96年8月1日起至返還土地日止
    每月損害金4,760元等語。並聲明：(一)上訴人應將坐落系爭
    土地上如原判決附件斜線部分所示面積15平方公尺之地上物
    全部拆除，將基地騰空返還被上訴人；(二)上訴人應給付被上
    訴人26萬6,520元，及自96年8月1日起至將前項土地騰空返
    還被上訴人之日止，按月給付被上訴人4,760元。
三、上訴人、追加被告則以：上訴人與追加被告居住於系爭土地
    上至今已超過30年，被上訴人從未提出任何異議，而上訴人
    已時效取得地上權，自非無權占有。又系爭土地上之地上物
    係未經辦理所有權第一次登記之建物，上訴人既非起造人、
    所有人，亦非受讓人，就系爭增建物並無事實上之處分權，
    是被上訴人請求上訴人拆除系爭增建物，並無理由。且系爭
    增建物業經台灣台北地方法院檢察署（下稱台北地檢署）、
    台北市政府及原審法院等政府單位之調查，認定與台北市○
    ○區○○路2段197巷15號房屋（下稱系爭宿舍）附合，為房
    屋重要成分，即非獨立之建築物，如經拆除勢必造成系爭房
    屋嚴重毀損，無法居住，整修費用昂貴，而系爭土地面積狹
    小，無建築房屋之可能，亦無任何利益可言，被上訴人請求
    拆屋還地顯有「權利濫用」之嫌。又系爭土地位於狹窄 (寬
    度僅2公尺）之巷弄內，且無其他通道與外界連繫，被上訴
    人請求上訴人給付相當於租金之損害，按申報地價額年息10
    % 計算，顯屬過高等語，資為抗辯，並聲明駁回上訴人之訴
    。
四、原審就被上訴人之請求，為上訴人敗訴之判決，上訴人聲明
    不服，提起上訴後，被上訴人於本院另主張：因台北市政府
    地政處土地開發總隊就上訴人占用系爭土地之增建物面積鑑
    定為17.67平方公尺，較原審法院囑託台北市松山地政事務
    所所作成複丈結果15平方公尺，多出2.67平方公尺，爰依民
    事訴訟法446條第1項但書規定及第255條第1項第2、3款之規
    定，就請求拆屋還地之範圍及不當得利損害金之金額為訴之
    聲明之擴張；且因上訴人於第二審程序始辯稱其父母即追加
    被告亦占有使用系爭土地，基於請求之基礎事實同一，故依
    民事訴訟法446條第1項但書規定及第255條第1項第2、3款之
    規定，追加其父母乙○○、丁○○○為被告，請求其等自系
    爭土地遷出；又因上訴人於第二審程序始辯稱其非系爭增建
    物之所有人，且系爭增建物因附合而成為門牌號碼基隆路2
    段197巷15號房屋之一部分，為此，被上訴人之先位聲明仍
    請求上訴人拆屋還地，惟倘認上訴人就系爭增建物無事實上
    處分權而認定被上訴人請求拆除系爭增建物部分無理由時，
    則請求就預備之訴為審判等語。爰先位聲明：(一)上訴駁回；
    (二)上訴人應再將坐落系爭土地上上如台北市政府地政處土地
    開發總隊97年7月10日鑑定圖（下稱本件鑑定圖）所示黃色
    部分所示面積17.67平方公尺超出原審判決附件斜線部分所
    示15平方公尺之2.67平方公尺部分之地上物全部拆除，將基
    地騰空返還被上訴人；(三)上訴人並應再給付被上訴人47,441
    元，並自96年8月1日起至將前開土地騰空返還被上訴人之日
    止按月再給付被上訴人84 7元；(四)追加被告應自本件鑑定圖
    所示黃色部分面積17.67平方公尺土地遷出。備位聲明：(一)
    駁回上訴；(二)上訴人、追加被告應自系爭土地如本件鑑定圖
    所示黃色部分面積17.67平方公尺土地遷出。(三)上訴人應再
    給付被上訴人47,441元，並自96年8月1日起至自本件鑑定圖
    所示黃色部分面積17.67平方公尺土地遷出日止按月再給付
    被上訴人847元。上訴人則上訴聲明：(一)原判決廢棄；(二)上
    開廢棄部分，被上訴人在第一審之訴駁回。追加被告答辯聲
    明：被上訴人追加之訴駁回。
五、被上訴人主張上訴人無任何法律上之權源，在系爭土地如本
    件鑑定圖所示黃色部分面積17.67平方公尺土地上興建建物
    ，伊與追加被告並居住其內等事實，業據提出土地登記第二
    類謄本為證（見原審卷第8頁）。上訴人、追加被告固不爭
    執系爭土地為被上訴人所有，惟以前揭情詞置辯。經查：
  (一)按所謂建築物增建之附屬物，係指於原獨立之建築物所增建
    之建築，已具有構造上之獨立性，但在使用功能上，與原建
    築物係作一體利用，欠缺使用上之獨立性，為不具獨立性之
    建築，而從屬於獨立之原建築物者而言。增建之附屬物，因
    不符建築物獨立性之要求，不得為物權之客體；增建之建築
    物，如已具構造上之獨立性，及使用上之獨立性，則屬獨立
    之建築物，自得為物權之客體。又所謂具有使用上之獨立性
    ，係指該部分建築物，與一般建築物相同，可作為一建築物
    單獨使用，有獨立之經濟效用者而言。判斷增建部分，是否
    具有使用上之獨立性，須斟酌其對外通行之直接性，增建部
    分之面積、隔間及向來之利用狀況，暨增建部分之利用機能
    與原有建築物之依存程度等情形定之。查系爭增建物係磚造
    、鐵皮屋頂之建物，位於門牌號碼台北巿大安區○○路○段
    197號之系爭宿舍後方，作為廚房、浴廁使用，而系爭宿舍
    則設有餐廳、臥房供起居之用，並經由通道進入系爭增建物
    等情，業經本院囑託臺北巿政府地政處土地開總隊派員會同
    履勘現場並測量屬實，並製有勘驗筆錄、鑑定書附卷可稽（
    見本院卷第57至61頁），且有現場照片7幀、現場圖在卷足
    憑（見本院卷第113、147、148頁）；另系爭宿舍為法務部
    調查局管用眷屬宿舍，坐落該局管理之臺北市○○段○○段
    582號地號土地範圍內，於63年7月間分配予追加被告乙○○
    居住，追加被告丁○○○、上訴人為其眷屬，乃居住其內，
    且法務部調查局並未對系爭房屋辦理任何增修、改建、亦無
    核准配住人增修、改建紀錄，系爭增建物非其興建等情，有
    臺北地檢署96年度偵字第16338號不起訴處分書檢索資料1件
    、土地登記第二類謄本1件、法務部調查局97年12月15日調
    總肆字第09700496560號函1紙、96年6月14日調總肆字第096
    00262210號函影本1紙附卷可稽（見本院卷第107至109 、11
    4、139、185頁），且經本院調取上開偵查卷宗核閱無誤，
    足見系爭增建物坐落於系爭宿舍後方之系爭土地上，為磚造
    材質且有屋頂，縱有結構上之獨立性，惟系爭增建物作為廚
    房、浴廁使用，與系爭宿舍均係供上訴人、追加被告日常生
    活起居使用，以系爭增建物之利用目的與狀態而言，並無獨
    立之經濟效能，欠缺使用上之獨立性，係依附於系爭宿舍之
    附屬建物，則不論由法務部調查局、追加被告乙○○，抑或
    上訴人出資建造，其所有權均歸系爭宿舍之所有人取得。被
    上訴人迄未舉證證明上訴人對其占有使用之系爭增建物有事
    實上之處分權，自不得請求上訴人拆除系爭增建物。
  (二)次按返還土地係指移轉土地之占有之謂，故返還土地必須排
    除地上房屋，始克達成交還土地之目的，而使土地所有權人
    得以占有使用。被上訴人雖請求上訴人、追加被告遷出系爭
    土地如本件鑑定圖所示黃色部分面積17.67平方公尺之土地
    ，惟系爭土地上既建有系爭增建物，因上訴人、追加被告對
    於系爭增建物並無事實上處分權，無法對之請求拆除，業如
    前述，且上訴人、追加被告占有使用系爭增建物，乃法務部
    調查局將系爭宿舍配住予追加被告乙○○使然，上訴人、追
    加被告占有使用系爭宿舍時，一併使用其附屬建物即系爭增
    建物，如何遷出系爭土地？是被上訴人訴請上訴人、追加被
    告遷出系爭土地部分之訴，自乏依據。
六、按無法律上原因而受利益，致他人受損害者，應返還其利益
    ，民法第179條前段定有明文。又依不當得利之法則請求返
    還不當得利，以無法律上之原因而受利益，致他人受有損害
    為其要件，故其得請求返還之範圍，應以對方所受之利益為
    度，非以請求人所受損害若干為準，無權占有他人土地，可
    能獲得相當於租金之利益為社會通常之觀念（最高法院61年
    台上字第1695號判例要旨參照）。本件上訴人雖占有使用坐
    落被上訴人所有系爭土地如本件鑑定圖所示黃色部分面積17
    .67 平方公尺土地上之系爭增建物，惟系爭增建之附屬建物
    權利歸屬於系爭宿舍所有人，已如前述，上訴人使用被上訴
    人之土地，乃係基於其與法務部調查局間就使用系爭宿舍之
    關係，是上訴人所受之利益非消極減免其應支付使用系爭土
    地之代價，系爭增建物既非上訴人所有，自難認被上訴人因
    上訴人占有使用系爭增建物而受有損害，兩者無相當因果關
    係。職是，被上訴人依不當得利之法則，請求上訴人返還其
    占有上開土地所獲得相當於租金之不當得利，核屬無據。
七、綜上所述，被上訴人依民法第767條規定請求上訴人拆屋還
    地；上訴人、追加被告遷出如本件鑑定圖所示黃色部分面積
    17.67平方公尺之土地，暨依民法第179條規定，請求上訴人
    給付不當得利，均無理由，不應准許。原審就上開不應准許
    部分，為上訴人敗訴之判決，命其拆屋還地及給付不當得利
    ，自有未合。上訴論旨指摘原判決此部分不當，求予廢棄改
    判，為有理由，自應由本院將此部分廢棄改判如主文第一、
    二項所示。又被上訴人於本院追加請求之部分，為無理由，
    應予駁回。
八、本件事證已明，兩造其餘攻擊防禦方法及未經援用之證據，
    經本院審酌後，核與本件之結論，不生影響，爰不一一贅述
    ，附此敘明。
九、據上論結，本件上訴為有理由，被上訴人追加之訴為無理由
    ，依民事訴訟法第450條、第78條，判決如主文。
中    華    民    國    98    年    1     月    20    日
                    民事第十一庭
                        審判長法  官  鄭雅萍
                              法  官  蘇芹英
                              法  官  徐福晉
 正本係照原本作成。
如不服本判決，應於收受送達後20日內向本院提出上訴書狀，其
未表明上訴理由者，應於提出上訴後20日內向本院補提理由書狀
（均須按他造當事人之人數附繕本）上訴時應提出委任律師或具
有律師資格之人之委任狀；委任有律師資格者，另應附具律師資
格證書及釋明委任人與受任人有民事訴訟法第466條之1第1項但
書或第2項（詳附註）所定關係之釋明文書影本。
中    華    民    國    98    年    1     月    22    日
                              書記官  黃瑞芬
附註：
民事訴訟法第466條之1（第1項、第2項）：
對於第二審判決上訴，上訴人應委任律師為訴訟代理人。但上訴
人或其他法定代理人具有律師資格者，不在此限。
上訴人之配偶、三親等內之血親、二親等內之姻親，或上訴人為
法人、中央或地方機關時，其所屬專任人員具有律師資格並經法
院認為適當者，亦得為第三審訴訟代理人。


司法院資訊處製作；財團法人民間司法改革基金會備份。
